臺灣嘉義地方法院刑事判決　　　　　　　　94年度訴字第18號
公　訴　人　臺灣嘉義地方法院檢察署檢察官
被　　　告　丙○○
選任辯護人　蔡碧仲律師
被　　　告　乙○○
選任辯護人　黃曜春律師
被　　　告　己○○
選任辯護人　林彥百律師
被　　　告　甲○○
選任辯護人　吳啟勳律師
被　　　告　辛○○
　　　　　　　　　　　巷一一號.
選任辯護人　汪玉蓮律師
上列被告等因貪污案件，經檢察官提起公訴（93年度偵字第1930
號），本院判決如下：
    主  文
被告丙○○、乙○○、己○○、甲○○、辛○○均無罪。
    理  由
一、公訴意旨略以：
（一）丙○○深諳嘉義縣溪口鄉農會辦理輔導產銷班發展精緻農
      業如何向政府申請補助之道，而乙○○於88年間係擔任嘉
      義縣溪口鄉農會推廣股股長，己○○、甲○○則為推廣股
      職員，均負責農業推廣政策及農民所需之計畫擬定整理工
      作，乙○○、甲○○、己○○等三人係以從事前揭工作為
      其業務，均為依據法令從事公務之人員。丙○○於88年間
      ，為興建花卉溫室供其個人牟私利之用，乃於88年10月23
      日溪口鄉花卉產銷班第一班班會時，申請加入該班，並建
      議由渠辦理配合溪口鄉輔導花卉產銷班發展精緻農業事宜
      ，惟實際上該產銷班並無興建「精密型溫室」、「精密型
      花卉育苗溫室」之計劃，丙○○乃隱瞞將以上揭二項「溪
      口鄉輔導產銷班發展精緻農業計畫」、「溪口鄉輔導花卉
      及蔬菜產銷班發展精緻農業計畫」向行政院農業委員會（
      下稱簡稱『農委會』）中部辦公室（農委會中部辦公室現
      已改制為農委會農糧署）申請補助之訊息，旋即意圖為自
      己不法所有，偽列計畫執行機關「花卉產銷班第一班」等
      內容，撰寫不實之計畫資料後，交由時任溪口鄉農會推廣
      股股長乙○○欲編製上開二項計畫書以便向農委會中部辦
      公室申請補助，而乙○○明知丙○○上開計畫係以「花卉
      產銷第一班」名義撰寫計畫資料，且「溪口鄉輔導產銷班
      發展精緻農業計畫」之溫室興建地點係在丙○○所有位於
      雲林縣大埤鄉○○段3414地號上、「溪口鄉輔導花卉及蔬
      菜產銷班發展精緻農業計畫」之溫室興建地點係在丙○○
      所有之位於雲林縣大埤鄉○○段3283地號上，亦即實際上
      係丙○○個人欲興建「精密型溫室」、「精密型花卉育苗
      溫室」供己使用而假藉產銷班名義提出聲請，乙○○竟與
      推廣股職員己○○、甲○○3人基於共同意圖為丙○○不
      法所有而詐領公有財物之犯意聯絡，竟在乙○○之指示下
      ，由己○○、甲○○2人依照丙○○所提供之計畫資料，
      編製成上開2項不實之計畫書後，陳報嘉義縣政府，由嘉
      義縣政府核轉農委會中部辦公室申請補助款，使農委會中
      部辦公室因而陷於錯誤而核准分別補助新台幣（下同）
      1000萬元、650萬元，並將此2項計畫列入「行政院農業委
      員會中部辦公室農業行政及建設計畫」項下，並經嘉義縣
      政府以函告溪口鄉農會，請該會依行政院農業委員會主管
      計畫經費處理手冊及政府採購法有關規定辦理。而上開2
      項計劃則在丙○○與辛○○勾結下發包，並於興建後由甲○○、乙○○驗收後，陸續核撥補助款給丙○○。
（二）丙○○為達最終詐領補助款興建溫室供己使用之目的，乃
      於89年5月間某日，將前揭2項計畫中之工程即「精密型溫
      室新建工程」、「精密型花卉育苗溫室新建工程」之第1
      次公開招標之領標地點及連絡電話設於丙○○自宅，並以
      丙○○為聯絡人，以利丙○○掌握投標狀況，再委由不知
      情之農會會務股職員癸○○上網辦理公開招標資料，並先
      提供前揭2項工程之空白標單各1份給其所事先覓妥之投標
      者辛○○，辛○○則於89年6月13日前往投標前，先向戊○○借用其所開設之「旭利工程五金行」名義投標，然第
      1次公開招標之際，因投標家數不足3家而流標。嗣因遭外
      界反應設址於丙○○住宅不妥後，乃將領標及投標地點與
      連絡電話均更改為嘉義縣溪口鄉農會，並上網辦理第2次
      公開招標公告，斯時，丙○○為讓辛○○順利得標乃與辛○○共同基於使其他廠商無法投標及使開標發生不正確結
      果之犯意聯絡，由丙○○先於89年6月27日第2次投標前，
      洩漏2項工程之底價給辛○○，辛○○為求標得該工程，
      乃於投標前向戊○○佯稱欲以戊○○之妻翁沈秀琴為名義
      上負責人之「泰冠工程有限公司」，擔任其以「旭利工程
      五金行」得標後之連帶保證人，戊○○不疑有他，乃交付
      「泰冠工程有限公司」之公司章、負責人印章，然辛○○
      竟基於偽造文書之犯意，於89年6月27日開標前，擅自以
      「泰冠工程有限公司」為投標人，偽以「泰冠工程有限公
      司」名義分別以2318萬489元、1416萬4801元之投標總額
      參與前揭2項工程之標單，嗣開標結果，因僅有「旭利工
      程五金行」、「泰冠工程有限公司」二家投標，在辛○○
      巧妙設計下，果然由「旭利工程五金行」分別以2030 萬
      1503元、1412萬5135元標得上開2項溫室新建工程。自施
      工興建完成後，均係由丙○○個人使用賺取私利，該產銷
      班班員均未曾使用過該溫室，迄今已3年有餘。
（三）因認被告丙○○、乙○○、己○○、甲○○共同涉犯刑法
      第216條之行使業務上登載不實之文書罪嫌、貪污治罪條
      例第5條第1項第2款之公務員利用職務上之機會詐取財物
      罪嫌；被告丙○○、陳騏俊共同涉犯政府採購法第87 條
      第3項；被告陳騏俊涉犯刑法第216條、210條行使偽造私
      文書罪嫌云云。
二、按犯罪事實，應依證據認定之，無證據不得認定犯罪事實；
    又不能證明被告犯罪者，應諭知無罪之判決。刑事訴訟法第
    154條第2項、第301條第1項前段分別定有明文。又刑事訴訟
    法第161條已於91年2月8日修正公布，其第1項規定：檢察官
    就被告犯罪事實，應負舉證責任，並指出證明之方法。因此
    ，檢察官對於起訴之犯罪事實，應負提出證據及說服之實質
    舉證責任。倘其所提出之證據，不足為被告有罪之積極證明
    ，或其指出證明之方法，無從說服法院以形成被告有罪之心
    證，基於無罪推定之原則，自應為被告無罪判決之諭知；事
    實之認定，應憑證據，如未能發現相當證據，或證據不足以
    證明，自不能以推測或擬制之方法為裁判基礎；又認定犯罪
    事實所憑之證據，雖不以直接證據為限，間接證據亦包括在
    內，然無論直接或間接證據，其為訴訟上之證明，須於通常
    一般之人均不致於有所懷疑，而得確信其為真實之程度者，
    始得據之為有罪之認定，倘其證明尚未達到此一程度，而有
    合理之懷疑存在時，即無從為有罪之認定；另被告所持之辯
    解縱有可疑，仍非有積極證據足以證明其犯罪，不能遽為有
    罪之認定。最高法院92年臺上字第128號判例、40年臺上字
    第86號判例、76年臺上字第4986號判例、84年度臺上字第
    2677號裁判意旨可資參照。
三、公訴意旨指稱被告丙○○、乙○○、己○○、甲○○涉犯刑
    法第216條、第215條行使業務上登載不實文書罪及貪污治罪
    條例第5條第1項第2款之公務員利用職務上機會詐取財物罪
    嫌部分：
（一）公訴意旨指稱被告丙○○、乙○○、己○○、甲○○涉犯
      前揭罪嫌，無非以證人壬○○即上開產銷班帳戶之管理人
      證稱確有使用產銷班帳戶提領補助款、證人張能倚即產銷
      班班長證稱產銷班並未使用上開溫室等情，及嘉義縣溪口
      鄉農會證明書2份、溪口鄉農會支出單、統一簽紙、驗收
      報告書、印領清冊、溫室施工現場照片、「精密型溫室新
      建工程」、「精密型花卉育苗溫室新建工程」工程契約、
      旭利工程五金行統一發票、班會會議記錄、土地所有權狀
      、溫室新建工程設施工程驗收報告書數份等為其論罪依據
      。然被告丙○○、乙○○、己○○、甲○○均矢口否認有
      何貪污或行使業務上登載不實文書犯行；被告丙○○、乙○○、己○○辯稱：其等只是基於服務農民的立場，將丙○○提出之計畫書繕打為標準格式，尚須經過農會總幹事
      、理事核章，再提報嘉義縣政府，轉農委會中部辦公室審
      核，當初依照丙○○提出之計畫中補助款與配合款比例為
      1比2（即補助3分之1），是以個人名義提出申請補助，上
      開計畫書送往中部辦公室後，承辦人員刪改配合款金額，
      致補助比例超過3分之1接近2分之1，並非其等所能干涉等
      語；被告丙○○則抗辯以：88 年度產銷班班會中其有提
      出發展精緻農業之計畫，因為沒有班員有意願出資參加，
      所以才以個人名義提出申請，當初申請補助比例未超過3
      分之1；嗣遭中部辦公室刪改配合款金額，致補助比例超
      過3 分之1，非其所得以控制。工程發包後，由旭利工程
      五金行得標，其依照工程進度及農會驗收程序，均已分次
      將配合款存入產銷班之共同專戶內等語。
（二）按貪污治罪條例所規定之各項罪名，其犯罪主體為(1)依據
      法令從事公務之人，(2)受公務機關委託承辦公務之人，以
      及(3)與前開人員共犯該條例之罪者三種；而受公務機關委
      託承辦公務之人，因其所辦理之某特定業務，係源於接受
      公務機關之委託，致有處理此項公務執行公權力之權限，
      雖其不具備依據法令從事公務之人身分，為期達成嚴懲貪
      污，澄清吏治目標，倘此等人員觸犯該條例之罪，亦同受
      該條例之規範。但該等人員，仍不能因此即認亦具公務員
      身分。又，各級農會係具法人地位之職業團體，並非公務
      機關或公營事業機關，屬私法人，此觀人民團體法第4條
      第1款、第35條，及農會法第2條規定，不難明白，其職員
      不能認係刑法第10條第2項之公務員（最高法院83年度台
      上字第6263號判決意旨、86年度台上字第3100號判決意旨
      參照）。
（三）被告乙○○、己○○、甲○○為溪口鄉農會之職員，依上
      開說明自非刑法第10條第2項之公務員；又按申請年度計
      畫之流程為：先由產銷班召集班會提出需求之計畫內容，
      再交農會推廣股之農事指導員協助撰擬計畫書，經農會內
      部完成簽呈後，由農會核轉當地之縣市政府，經縣市政府
      進行審查，再核轉行政院農委會中部辦公室。本件被告乙○○、己○○、甲○○協助被告丙○○提出計畫書，完成
      電腦格式之編排，僅是為所轄產銷班提供協助輔導之作業
      ，並無審核是否補助之權責，業經證人子○○即溪口鄉農
      會總幹事、證人劉芳梅即農委會中部辦公室承辦本案之技
      士證述明確（見本院94年10月14日、94年12月16日審判筆
      錄），當非屬受公務機關委託承辦公務之人，是被告丙○○、乙○○、己○○、甲○○並非貪污治罪條例之犯罪主
      體，自無成立該條例罪責之可能。
（四）再者，被告丙○○、乙○○、己○○、甲○○並無偽以產
      銷班名義之方式申請本案補助之情形。其理由如下：
  １、依本院卷附行政院農業委員會農糧署94年4月19日農糧企
      字第094100715函載明：「…二、農業產銷班為經營發展
      上的需要，得由輔導單位向縣市政府或本署申請產銷班輔
      導計畫，所申請計畫經縣市政府或核轉本署，審查核定即
      可依規定獲得核定金額之補助。三、目前政府補助農業產
      銷班現代化產銷設施標準為，如為產銷班共同利用部分最
      高補助2分之1，產銷班員個別使用部分最高補助3分之1；
      產銷班共同利用部分，受補助產銷班需訂定共同利用設施
      管理辦法…」等情。可知，無論產銷班或是產銷班員均得
      以申請補助，只是如為補助產銷班共同利用部分最高補助
      金額為2分之1，產銷班員個別使用部分則最高補助3分之1
      。
  ２、本案『行政院農委會中部辦公室農業行政及建設計畫說明
      書（計畫名稱：溪口鄉輔導花卉及蔬菜產銷班發展精緻農
      業計畫）』（以下簡稱『計畫一』）、『行政院農業委員
      會中部辦公室農業行政及建設計畫說明書、88下半年及89
      年度計畫說明書（計畫名稱：溪口鄉輔導產銷班發展精緻
      農業計畫）』（以下簡稱『計畫二』）2計畫，原填載之
      計畫經費分別為：『農委會中部辦公室8000仟元，配合款
      17189仟元，合計25180仟元』、『農委會中部辦公室
      10000仟元，配合款21413仟元，合計31413仟元』（見調
      查站卷一第3、9頁）其補助款之比例均未超過3分之1。且
      經被告甲○○以證人身份結稱：「（當時你擬定這份計畫
      時，你是否知道是丙○○爭取補助還是他們班爭取補助？
      ）丙○○個人。（他如何告訴你？）88年他有開會，決定
      他個人要做，因為要出配合款，其他人不要，所以我是寫
      3分之1的補助。」等語（見本院94年12月16日審判筆錄）
      ；被告己○○以證人身份結稱：「（補助是個人或是產銷
      班、內容、比例，是何人決定？）一般共同使用是2分之1
      ，本案是個人使用3分之1。（丙○○提出資料，你在繕打
      過程中你有無看過比例？）有。（你有無計算符合規定？
      ）是的。算過之後，核定下來我就不曉得了。」等語；被
      告乙○○以證人身份證稱：「（從計劃書，如何看出是針
      對產銷班還是個人？）產銷班開會說要補助款，但因為沒
      有班員願意。因為配合款是丙○○個人要提出來的。所以
      我認為是補助個人的。」等語（見本院94年11月18日審判
      筆錄）明確，顯見被告丙○○、乙○○、己○○、甲○○
      等人提出上開計畫書時，乃是以個人申請，按補助比例3
      分之1比例無疑。
  ３、上開計畫書第三點『計畫執行機關』雖分別記載『花卉第
      一班及蔬菜第十六班』、『花卉產銷班第一班』，且證人
      庚○○即產銷班班長證稱：「（產銷班送的農業建設計畫
      說明書，是否有看過？）沒有看過。（執行人是否掛你的
      名字？）是，因為我是班長。（有無執行這個計畫？）沒
      有。」等語，然被告己○○、甲○○均表示上開記載為計
      畫書之固定格式，並不因個人申請或產銷班申請而有所不
      同，且證人劉芳梅即本案中部辦公室之承辦技士亦證稱：
      「（計劃說明書第三項，是否產銷班長要列為執行人？）
      是，這是固定的格式。」等語明確。又上開『計畫一』內
      分別有花卉及蔬菜補助款，蔬菜部分補助款150萬元是補
      助產銷班員個人，業經證人劉芳梅證述明確，然計畫執行
      人仍係填載『蔬菜第十六班』，更堪認由上開計畫書中『
      計畫執行機關』欄之記載，並無從區分是產銷班共同或產
      銷班員個人名義申請補助。
  ４、再依花卉第一班88年10月23日班會記錄上記載：「建議事
      項：溪口鄉輔導花卉產銷班發展精緻農業同意由班員丙○○辦理」等情（見臺灣嘉義地方法院檢察署檢察官92年度
      他字第1383號卷第16頁），及證人庚○○即該產銷班班
      長證稱：當天有同意丙○○發展精緻農業計畫等語；證人
      壬○○即當日參與班會之產銷班班員證稱：「（會議中有
      無同意丙○○辦理溪口鄉發展精緻農業之計畫？）有。（
      為何會同意由他辦理？）那天討論因為經費、配合款要3
      分之2，丙○○說要補助3分之1，因為沒有人想拿錢出來
      ，所以同意給他個人去做。」等語明確，是溪口鄉花卉第
      一產銷班，該次班會應有同意由被告丙○○施行精緻農業
      發展計畫之情形無訛。
  ５、而農委會中部辦公室本案承辦人員劉芳梅電話聯繫希望知
      道計畫執行地點時，被告甲○○乃傳真花卉及蔬菜部分之
      相關資料予劉芳梅等情，業經證人劉芳梅證述明確，而依
      被告甲○○提供且經證人劉芳梅確認之傳真資料（見本院
      94 年12月16日審判筆錄後）記載，無論是針對蔬菜部分
      ，或是花卉部分均明確寫出個人名稱分別為：「丙○○、
      何炳華、劉明助」等人，及各筆土地地段、地號。並無隻
      字提及花卉部分係以產銷班名義申請共同補助。
  ６、上開計畫書第二點『計畫經費』部分雖經手寫塗改『配合
      款』之金額為：『農委會中部辦公室8000仟元，配合款
      10900仟元，合計18900仟元』、『農委會中部辦公室
      10000仟元，配合款10613仟元，合計20613仟元』，致使
      補助款比例超過3分之1而接近2分之1；然業經被告甲○○
      、丙○○供稱：是經農委會中部辦公室審查後予以塗改等
      語，且證人劉芳梅亦證稱：「（計畫經費部分，你在更改
      過程中，為何以減少配合款方式來達成2分之1的補助額？
      ）因為我看計畫，是在作花卉育苗，依照我們的資料，每
      坪是16000元，他們要做900坪，總經費是1440萬，當時限
      於預算比例是補助百分之45，所以更改配合款金額（即
      1440萬×45﹪＝0000000，核定補助650萬元；又『計畫一
      』部份補助款共800萬，其中150萬為蔬菜部分，650萬為
      花卉部分）。」等語（見本院94年12月16日審判筆錄），
      更可見當初被告丙○○、乙○○、己○○、甲○○等人提
      出計畫書時，雖記載補助款比例未超過3分之1，後因證人
      劉芳梅之修改，補助款比例始成為接近2分之1。
  ７、又證人劉芳梅於本院審理時先證稱：「（補助產銷班與個
      人有何差別？）有，按照農委會的補助標準，補助產銷班
      最高2分之1，如果是個人是3分之1。（在審核計畫時，計
      畫中是否會有明白顯示補助個人或是產銷班？）可以明確
      看出，如果沒有明確寫的，我們會看比例。（本件未經修
      改前，是產銷班還是個人申請？）如果未修改前，是個人
      申請，因為比例是3分之1。」等語，顯然上開計畫依照塗
      改前補助金額比例看來，確實是個人申請補助之案件；然
      證人劉芳梅其後又表示：因為考慮到計畫目的，計畫的可
      行性、集約性，所以認為需要由產銷班共同來做，又補助
      產銷班共同使用部分，依當時政府預算，約為百分之45，
      所以才以更改配合款金額之方式，修改計畫經費云云；實
      則，證人劉芳梅雖表示依計畫目的需要由產銷班共同來做
      ，但上開二計畫，原本提出之金額比例，確實為申請補助
      個人，證人劉芳梅在未向溪口農會承辦人員即被告甲○○
      確認之情形下，率然判定該計畫應由產銷班執行，而刪改
      配合款，顯非丙○○、乙○○、己○○、甲○○等人所得
      以預期。
  ８、證人劉芳梅復證稱：如是補助個人會將『預算細目』部分
      記載為『班員配合款』，而非如本計畫中記載之『農會及
      產銷班配合款』云云，實則其亦表示從未製作過將細目部
      分記載為『班員配合款』之計畫書，可見其此部分證詞，
      應為推諉其當初未確認本案申請實際情形之過失而事後推
      卸責任之詞，不足採信。
  ９、又縱認農委會中部辦公室有權決定上開二計畫是否應由產
      銷班共同執行，然其於刪減計畫配合款後，將計畫書透過
      嘉義縣政府函轉溪口鄉農會配合執行時，卻未再以公文提
      及上開計畫應交由產銷班共同執行之旨，亦據證人劉芳梅
      證述明確。且觀之，嘉義縣政府89年4月17日89府農務字
      第41463號函、89年3月6日89府農務字第31084號函，並未
      記載上開計畫應由產銷班負責執行之意旨。是被告丙○○
      、乙○○、己○○、甲○○等於收到嘉義縣政府轉來之計
      畫後，當無從知悉配合款遭刪減之原因，乃為農委會認定
      本案應由產銷班共同執行，是其等本於當初以個人名義申
      請之狀態，使用補助款，難認有何詐取財物之情節。
  10、綜上，本案被告丙○○以個人名義申請補助，被告乙○○
      、己○○、甲○○亦係為被告丙○○以個人名義提出上開
      計畫，並無任何登載不實事項於業務上所執掌文書之情節
      甚明。
（五）又上開計畫工程第1次招標，雖曾記載聯絡人為：丙○○
      、領標及投標地點為：溪口鄉農會花卉第一班、地址為：
      嘉義縣溪口鄉游東村4鄰40-1號（即丙○○住所），然業
      於開標前更正開標地點為溪口鄉農會，有中文公開招標公
      告資料2紙可參（見調查站卷一第40、41頁下端），且經
      證人癸○○即當時農會會務部承辦本案招標之職員證稱：
      「（公開招標時，是否要跟農會聯絡？以前第一次招標是
      他們（推廣股）自己說，可以在班員裡面作為聯絡地點，
      經過查證之後，說要經過農會，所以才改將地點改在農會
      。（第一次沒有開標？）沒有成，但是有來。第一次就有
      更正到農會來。」等語明確，附此敘明。
（六）農委會中部辦公室同意補助上開計畫後，業經溪口鄉農會
      與旭利工業五金行就上開溫室工程簽立之契約二份（見調
      查站卷二1- 22頁），並依工程進度逐期辦理驗收，各期
      驗收均有「支出單」、「統一發票」、「輔導搭設精密型
      溫室興建工程設施印領清冊」、「溪口鄉農會簽呈」、「
      驗收報告書」、「工程進度照片」等為證（調查站卷二
      47-102頁）。而被告丙○○應提出之配合款，亦均依照工
      程驗收進度之發票金額，按比例存入花卉第一班戶名為「
      溪口鄉觀葉植物產銷班壬○○」之帳戶內，有該帳戶存摺
      （見本院卷二94年11月18日審判筆錄後）影本之存入記錄
      可供參考。且經被告甲○○以證人身分證稱：「（丙○○
      配合款要如何給付？）他自己的配合款他要入壬○○的帳
      戶。（承包商把發票報上來才會通知匯款？）是的，每個
      階段驗收合格，配合款他們也要一起給廠商。驗收完畢之
      後，開支憑證要上簽呈，補助款進入他們（產銷班）帳戶
      之後，我會告訴他們，要一起給廠商。（壬○○的帳戶何
      人保管？）存摺都放在我那裡，印章在壬○○那裡。」等
      語（見本院94年11月18日審判筆錄）。是亦無證據足堪證
      明，被告丙○○有何詐取財物之行為。
（七）再依農委會上開函文載明：「…五、受補助設施之設置地
      點，屬於集貨場等固定設施部分應設置於全班決議共同使
      用之地點，至於可移動之農機具，則應使用在產銷班或產
      銷班員之工作地點，依個別產銷班或農民之耕作使用情形
      而定，並未限制需設置於受補助農民戶籍或產銷班設籍所
      在地。」等情，及證人劉芳梅證稱設置地點未必要在農會
      所在鄉鎮等語。可知，縱然上開計畫之溫室興建地點分別
      係在丙○○所有位於雲林縣大埤鄉○○段3414、3283地號
      土地上，然並無任何違法之處，併予敘明。
（八）至農委會中部辦公室誤本件計畫為產銷班申請共同補助，
      乃給予接近2分之1之補助款，與個人申請補助，最高不超
      過3分之1之規定不符部分，是否應依規定追回上開超過比
      例之補助，乃另一問題，與本案無涉。
四、公訴意旨指稱被告丙○○、辛○○違反政府採購法第87條第
    3 項以詐術使開標發生不正確結果罪嫌部分：
（一）按政府採購法第87條第3項係規定：「以詐術或其他非法
      之方法，使廠商無法投標或開標發生不正確結果者，處5
      年以下有期徒刑，得併科新臺幣100萬元以下罰金。」，
      是該罪之犯罪構成要件，須行為人有以詐術或其他非法方
      法，使開標發生不正確之結果。若行為人僅係單純借用他
      人名義或證件參與投標之行為，則所謂開標之『正確結果
      』，並非借牌之人所得以影響，自無因此影響開標正確結
      果之可言，則與政府採購法第87條第3項之犯罪構成要件
      不相符合。又政府採購法乃於91年2月6日始修正公布，第
      87 條新增訂第5項為：「意圖影響採購結果或獲取不當利
      益，而借用他人名義或證件投標者，處3年以下有期徒刑
      ，得併科新臺幣100萬元以下罰金。容許他人借用本人名
      義或證件參加投標者，亦同」，足徵修正前之政府採購法
      第87條，並未涵蓋廠商借牌陪標之行為在內甚明。
（二）再依政府採購法第4條明訂：「法人或團體接受機關補助
      辦理採購，其補助金額占採購金額半數以上，且補助金額
      在公告金額以上者，適用本法之規定，並應受該機關之監
      督。」等情，可見若法人或團體受補助之金額未佔採購金
      額半數以上時，並不受政府採購法之拘束，本件農委會中
      部辦公室之補助款比例，約為百分之45，已如上述，顯未
      超過一半，依上開規定，當無政府採購法之適用。至其招
      標時嘉義縣政府是否曾函文要求溪口鄉農會應依照政府採
      購法相關規定辦理（見調查站卷一第2、8頁），乃其招標
      程序上之問題，對於刑事責任部分，並不能因此而排除上
      開條文之適用。
（三）況上開工程底價應由溪口農會常務監事、理事長、總幹事
      決定後，將底價密封，待開標時再行啟封等情，業經證人
      癸○○即溪口農會會務股職員證稱：「（你們公開招標之
      前，你們底標何人決定？）我們程序應該有常務監事、理
      事長、總幹事三位決定。（他們決定時有他人在場紀錄？
      ）沒有。他們寫好蓋章彌封之後，交給我。」等語明確，
      顯然被告丙○○並無法知悉工程底價為何。被告辛○○雖
      於調查站偵訊時表示丙○○有事先透露工程底價云云；然
      業經其於本院審理時改稱：當時因為緊張，將被告丙○○
      先前向其詢價之事，誤為告知底價等情。本件既無證據證
      明被告丙○○得以事先知悉工程底價，則又如何能將底價
      先行洩漏予被告辛○○，可見被告辛○○先前在調查站之
      供述並不可採，公訴人主張被告丙○○洩漏底價乙情，實
      乏依據。
五、公訴意旨指稱被告辛○○刑法第216條、210條行使偽造私文
    書罪嫌部分；無非以證人戊○○即泰冠工程有限公司實際負
    責人之證詞為其論據，經查：
（一）證人癸○○即溪口農會會務股職員證稱：「（投標要附上
      何證件？）詳如招標公告上面記載。（公告上面記載為何
      ？）最近一期納稅證明、無退票證明、押標金、營業執照
      、做公家或私人機關達到一定金額完工證明。（保證廠商
      是否要帶這些東西？）就是提供公司大小章、發票章。」
      等語，且有招標公告資料之記載可參（見調查站卷一第42
      、43頁），可見投標所需之資料為：營利事業登記證及公
      司執照、完工證明、納稅證明、無退票證明文件；擔任保
      證廠商，則僅需要公司大小章、發票章，無須上開其餘文
      件。
（二）又證人戊○○雖證稱：「（為何還要借你的牌？）因為他
      們牌剛申請出來，沒有經驗不能作。我這隻牌之前有做過
      其他工程。（89年6月間辛○○、丁○○有無向你借過牌
      ？）有。借旭利的牌。（有無交過泰冠公司的資料給辛○○？）忘記了。應該對保有交資料。」云云；然亦表示知
      悉：擔任保證時，需要拿營業執照及大小章；再依法務部
  　　調查局嘉義縣調查站94年10月27日義肅字第09465022690
      號函附「精密型溫室新建工程」、「精密型花卉育苗溫室
      興建計畫」第1、2次招標之投標廠商標函原本，其中第1
      次招標因為達2家投標廠商，故未予開標，然第2次招標，
      由旭利工程五金行及泰冠工程有限公司參與投標，其提出
      之相關資料，均符合上開規定。可見，若證人戊○○僅是
      要借泰冠工業有限公司名義予被告辛○○作保，何以會提
      供投標所需要之資料？又證人戊○○自述其承攬工程多年
      ，豈有不知投保與作保所需之資料有何不同之理？又證人
      丁○○即陪同被告辛○○前往證人戊○○公司拿資料之人
      更證稱：「（辯護人問89年6月有無和被告辛○○去戊○○家，跟戊○○借牌？）正確時間我忘記了，但是有跟他
      借牌沒錯。（當初有無說要借幾支？）2支。」等情。顯
      見證人戊○○上開未借泰冠公司名義予被告辛○○投標之
      證詞，與實情不符，不足採信。
（四）再者，被告辛○○與證人丁○○共同經營農凱實業有限公
      司，本案工程得標後簽約時，即是以農凱公司擔任保證人
      ，有保證書附卷可參（見調查站卷二第6、23頁），證人
      戊○○為被告辛○○之朋友，當無不知其得以自己經營之
      農凱公司擔任保證人，而無須再借用泰冠公司資料擔任保
      證之理。綜上足見，證人戊○○當時應有同意借泰冠公司
      名義予被告辛○○參與投標，是被告陳騏俊以泰冠公司名
      義填載標單，當非偽造私文書之行為。
六、綜上，公訴意旨所提出之證據或所指出之證明方法，尚不足
    為被告丙○○、乙○○、己○○、甲○○、辛○○有罪之積
    極證明，此外復查無其他積極之證據足資證明被告等人確有
    公訴人所指貪污、行使業務上登載不實文書、行使偽造私文
    書犯行，本案既不能證明被告犯罪事實，依法自應諭知無罪
    之判決。
據上論斷，應依刑事訴訟法第301條第1項判決如主文。
本案經檢察官王振名到庭執行職務。
中　　華　　民　　國　　94　　年　　12　　月　　30　　日
                  刑事第二庭  審判長  法  官  夏金郎
                                      法  官  盧鳳田
                                      法　官　洪嘉蘭
以上正本證明與原本無異。
如不服本判決，應於判決送達後10日內，向本院提出上訴狀。
中　　華　　民　　國　　94　　年　　12　　月　　30　　日
                        　          　書記官　吳明蓉
